ACORDAO-COMPLETO-2435549

ACÓRDÃO 11317/2020 ATA 36/2020 - SEGUNDA CÂMARA

VISTOS, relatados e discutidos estes autos que cuidam de Tomada de Contas Especial instaurada pelo Ministério do Desenvolvimento Social e Combate à Fome em desfavor de Maria Antônia da Silva Costa, prefeita de Bujaru/PA (Gestão 1/1 a 4/4/2010) , em razão de impugnação total dos recursos repassados àquele município por força do Programa de Proteção Social Básica (PSB) e do Programa de Proteção Social Especial (PSE) , exercício de 2010.
ACORDAM os Ministros do Tribunal de Contas da União, reunidos em Sessão da Segunda Câmara, diante das razões expostas pelo Relator, em:
9.1. com fulcro no art. 12, § 3º, da Lei 8.443/1992, considerar revel Lúcio Antônio Faro Bitencourt (CPF XXX.580.962-XX) , para todos os efeitos, dando-se prosseguimento ao processo;
9.2. acatar parcialmente as alegações de defesa de Maria Antônia da Silva Costa;
9.3. nos termos dos arts. 1º, inciso I, 16, inciso III, alíneas "b" e "c", da Lei 8.443/1992 c/c os arts. 19 e 23, inciso III, da mesma Lei, e com arts. 1º, inciso I, 209, incisos II e III, 210 e 214, inciso III, do Regimento Interno/TCU, julgar irregulares as contas de Maria Antônia da Silva Costa (CPF XXX.393.602-XX) e Lúcio Antônio Faro Bitencourt (CPF XXX.580.962-XX) , condenando-os ao pagamento das importâncias a seguir especificadas, atualizadas monetariamente e acrescidas dos juros de mora, calculadas a partir da data discriminada até a data da efetiva quitação do débito, fixando-lhes o prazo de quinze dias, para que comprovem, perante o Tribunal, o recolhimento das referidas quantias aos cofres do Fundo Nacional de Assistência Social (FNAS) , nos termos do art. 23, inciso III, alínea "a", da citada lei;
   Débito - Maria Antônia da Silva Costa:
	DATA DA OCORRÊNCIA
	VALOR ORIGINAL (R$) 
		DATA DA OCORRÊNCIA
	VALOR ORIGINAL (R$) 

	08/01/2010
	6.290,00
		12/03/2010
	2.409,00

	18/01/2010
	5,850
		16/03/2010
	2.500,00

	19/01/2010
	6.663,71
		22/03/2010
	3.110,00

	21/01/2010
	343,22
		24/03/2010
	11.807,00

	25/01/2010
	2.610,00
		29/03/2010
	6.163,62

	26/01/2010
	1.610,00
			
	27/01/2010
	15.471,00
			
	04/02/2010
	4.113,00
			
	09/02/2010
	413,00
			
	10/02/2010
	1.528,13
			
	12/02/2010
	3.443,00
			
	25/02/2010
	4.100,00
			
   Débito: Lúcio Antônio Faro Bitencourt
	DATA 
	VALOR ORIGINAL (R$) 
		DATA 
	VALOR (R$) 

	10/05/2010
	7.600,00
		01/12/2010
	4.000,00

	14/05/2010
	1.092,00
		13/12/2010
	15.000,00

	01/06/2010
	5.500,00
		20/12/2010
	1.696,42

	02/06/2010
	5.000,00
		21/12/2010
	21.000,00

	15/06/2010
	1.092,00
		30/12/2010
	5.000,00

	21/06/2010
	10.000,00
			
	06/07/2010
	4.000,00
			
	29/07/2010
	5.000,00
			
	11/08/2010
	1.280,00
			
	13/08/2010
	10.000,00
			
	08/09/2010
	15.000,00
			
	16/09/2010
	16.761,60
			
	17/09/2010
	3.313,90
			
	20/09/2010
	1.000,00
			
	24/09/2010
	16.000,00
			
	14/10/2010
	10.000,00
			
	21/10/2010
	1.800,00
			
	09/11/2010
	15.000,00
			
9.4. aplicar à responsável Maria Antônia da Silva Costa a multa prevista no art. 57 da Lei nº 8.443, de 16 de julho de 1992, c/c o art. 267 do Regimento Interno, no valor de R$ 10.000,00 (dez mil reais) , com a fixação do prazo de quinze dias, a contar da notificação, para comprovar, perante o Tribunal (art. 214, inciso III, alínea "a", do Regimento Interno) , o recolhimento da dívida ao Tesouro Nacional, atualizada monetariamente desde a data do presente Acórdão até a do efetivo recolhimento, se for paga após o vencimento, na forma da legislação em vigor;
9.5. aplicar ao responsável Lúcio Antônio Faro Bitencourt a multa prevista no art. 57 da Lei nº 8.443, de 16 de julho de 1992, c/c o art. 267 do Regimento Interno, no valor de R$ 20.000,00 (vinte mil reais) , com a fixação do prazo de quinze dias, a contar da notificação, para comprovar, perante o Tribunal (art. 214, inciso III, alínea "a", do Regimento Interno) , o recolhimento da dívida ao Tesouro Nacional, atualizada monetariamente desde a data do presente Acórdão até a do efetivo recolhimento, se for paga após o vencimento, na forma da legislação em vigor;
9.6. com fundamento no art. 28, inciso I, da Lei 8.443, de 1992 c/c o art. 217, §§ 1º e 2º do Regimento Interno, autorizar, desde logo, caso requerido, o parcelamento da dívida em até 36 parcelas, incidindo sobre cada parcela, corrigida monetariamente, os correspondentes acréscimos legais fixando- lhe o prazo de quinze dias, a contar do recebimento da notificação, para comprovar perante o Tribunal o recolhimento da primeira parcela, e de trinta dias, a contar da parcela anterior, para comprovar os recolhimentos das demais parcelas, devendo incidir sobre cada valor mensal, atualizado monetariamente, os juros de mora devidos, no caso do débito, na forma prevista na legislação em vigor, alertando ao responsável de que a falta de comprovação do recolhimento de qualquer parcela importará o vencimento antecipado do saldo devedor, nos termos do § 2º do art. 217 do Regimento Interno deste Tribunal;
9.7. autorizar, desde logo, a cobrança judicial da dívida, caso não atendida a notificação, na forma do disposto no art. 28, inciso II, da Lei 8.443/1992;
9.8. enviar cópia do presente Acórdão, bem como do Relatório e do Voto que o fundamentam, à Procuradoria da República no Estado do Pará, nos termos do § 3º do art. 16 da Lei 8.443/1992 c/c o § 7º do art. 209 do Regimento Interno do TCU, para adoção das medidas cabíveis;
9.9. enviar cópia deste Acórdão ao Ministério da Cidadania e aos responsáveis, para ciência, informando que a presente deliberação, acompanhada do Relatório e do Voto que a fundamenta, está disponível para a consulta no endereço www.tcu.gov.br/acordaos, além de esclarecer que, caso requerido, o TCU poderá fornecer sem custos as correspondentes cópias, de forma impressa.

Tomada de contas especial em razão de impugnação total dos recursos repassados ao município por força do Programa de Proteção Social Básica (PSB) e do Programa de Proteção Social Especial (PSE), exercício de 2010.

Segunda Câmara

Município de Bujaru - PA.

3. Interessados/Responsáveis:
3.1. Interessado: Ministério do Desenvolvimento Social (extinta) (CNPJ: 05.526.783/0001-65)
3.2. Responsáveis: Lucio Antônio Faro Bitencourt (CPF: XXX.580.962-XX); Maria Antônia da Silva Costa (CPF: XXX.393.602-XX).

13.1. Ministros presentes: Ana Arraes (Presidente), Augusto Nardes e Raimundo Carreiro (Relator).
13.2. Ministro-Substituto convocado: Augusto Sherman Cavalcanti.
13.3. Ministros-Substitutos presentes: Marcos Bemquerer Costa e André Luís de Carvalho.

ACORDAO-COMPLETO-2517264

Acórdão 18763/2021 - Segunda Câmara

ACORDAO-COMPLETO-2531928

Acórdão de Relação 1590/2022 - Segunda Câmara

Acórdão de Relação

RAIMUNDO CARREIRO

Adoto como Relatório, nos termos do art. 1º, § 3º, inciso I, da Lei 8.443/1992, a instrução lavrada no âmbito da Secretaria de Controle Externo de Tomada de Contas Especial - SecexTCE (peça 72) , a qual foi endossada pelo Diretor da Subunidade (peça 73) , pelo Titular da Unidade Técnica (peça 74) e pelo ilustre representante do Ministério Público junto ao Tribunal de Contas da União, Procurador Rodrigo Medeiros de Lima (peça 75) :
INTRODUÇÃO
1. Cuidam os autos de tomada de contas especial instaurada pelo Ministério do Desenvolvimento Social e Combate à Fome em desfavor da Sra. Maria Antônia da Silva Costa, prefeita de Bujaru/PA (Gestão 1/1 a 4/4/2010) , em razão de impugnação total dos recursos repassados àquele município por força do Programa de Proteção Social Básica (PSB) e do Programa de Proteção Social Especial (PSE) , exercício de 2010.
HISTÓRICO 
2. Para a execução no exercício de 2010 do Programa de Proteção Social Básica (PSB) e do Programa de Proteção Social Especial (PSE) , o FNAS repassou à Prefeitura Municipal de Bujaru/PA o montante original de R$ 331.696,40 por meio das ordens bancárias listadas na peça 1, p. 24-26, excetuando-se R$ 60.877,73 referentes à gestão do Programa Bolsa Família (IGD/PBF) , cuja prestação de contas, conforme esclarecimento de peça 1 - p. 128, "não é de competência deste FNAS".
3.	Conforme art. 6º da Portaria MDS 625/2010, a prefeitura dispunha até o dia 30/4/2011 para, por meio do preenchimento eletrônico do Demonstrativo Sintético Anual de Execução Físico Financeira no sistema informatizado SUAS Web, prestar contas dos recursos.
4. Por meio de Nota Técnica MDS 1479/2014 - CPCRFF/CGPC/DEFNAS (peça 1, p. 128-138) , de 2/6/2014, procedeu-se à análise da prestação de contas acusando o não recebimento eletrônico do Parecer do Conselho de Assistência Social referente ao Demonstrativo Sintético, no SUASWEB, tendo em vista a ausência de devida autenticação de entrega, validação necessária que ocorre por ocasião do envio das informações.
5. Diante do ocorrido, o concedente notificou a ex-prefeita, o prefeito sucessor e o Conselho Municipal de Assistência Social de Bujaru em 7/7/2014 (peça 1, p. 140-164) para apresentarem a Ata de Reunião e Resolução do Conselho Municipal de Assistência Social, avaliando a prestação de contas do município referente ao exercício de 2010 e, diante da impossibilidade de apresentação da documentação citada, os gestores responsáveis deveriam proceder à devolução total dos recursos recebidos devidamente corrigidos.
6. Em atendimento às pendências mencionadas, a Secretária Municipal de Trabalho e Promoção de Bujaru/PA encaminhou o Ofício 060 (peça 1, p. 262-264) , de 14/7/2014, apresentando justificativas, que foram objeto de análise, por meio da Nota Técnica MDS 8139/2014 - CPCRFF/CGPC/DEFNAS (peça 1, p. 266-270) , que apontou que não houve o saneamento das irregularidades.
7. Assim, o concedente comunicou à ex-prefeita (via edital - datado de 25/11/2014) , ao prefeito sucessor e ao Conselho Municipal de Assistência Social de Bujaru em 30/10/2014 (peça 1, p. 272-288) sobre a adoção de procedimentos internos para instauração da Tomada de Contas Especial.
8. O Relatório do Tomador de Contas Especial 042/2015 concluiu pela impugnação total das despesas pelo valor original de R$ 331.696,40 (peça 2, p. 20-30) , bem como pela responsabilização da ex-prefeita de Bujaru/PA, Sra. Maria Antônia da Silva Costa.
9. A Controladoria-Geral da União emitiu relatório e certificado de auditoria ratificando as conclusões do tomador de contas especial quanto à caracterização do dano ao erário e certificando a irregularidade das contas da responsável (peça 2, pp. 48-56) . O dirigente do órgão de controle interno emitiu parecer de sua competência (peça 2, p. 58) , bem assim houve pronunciamento ministerial (peça 2, p. 66) .
10. Na instrução inicial (peça 6) , analisando-se os documentos nos autos, concluiu-se pela necessidade de realização da citação da Sra. Maria Antônia da Silva Costa.
11. Em cumprimento ao despacho do Ministro-Relator (peça 9) , promoveu-se a citação da Sra. Maria Antônia da Silva Costa mediante o Ofício 2146/2016-TCU/SECEX-PA (peça 11) .
12. Apesar de a responsável ter tomado ciência do expediente que lhe foi encaminhado, conforme atesta o aviso de recebimento (AR) de peça 12, não atendeu a citação e não se manifestou quanto às irregularidades verificadas.
13. Transcorrido o prazo regimental fixado e mantendo-se inerte a aludida responsável foi considerada revel, dando-se prosseguimento ao processo, nos termos do art. 12, § 3º, da Lei 8.443/1992.
14. Em instrução de mérito à peça 14, e ratificada pelas manifestações de peças 15 e 16, a unidade técnica identificou como única responsável a Sra. Maria Antônia da Silva Costa pelo débito de R$ 331.696,40, em valores históricos, considerou-a revel e, em consequência, propôs o julgamento pela irregularidade das contas, com fundamento arts. 1º, inciso I, 16, inciso III, alíneas "b" e "c", 19, caput, e 23, inciso III, da Lei 8.443/1992. Foi considerada, como irregularidade central para atribuição do débito, a não apresentação da Ata de Reunião e Resolução do Conselho Municipal de Assistência Social acerca das contas do programa.
15. O relator, em despacho (peça 18) , ao examinar a proposta da Secex-PA e após ouvir o MP junto ao TCU, manifestou-se nos seguintes termos, 
' (...) 
Considerando que a execução dos recursos dos mencionados programas e o prazo para a respectiva prestação de contas ocorreram durante o mandato da mencionada ex-prefeita, e levando-se em conta sua revelia, a unidade instrutiva propôs julgar irregulares as contas de Maria Antônia da Silva Costa, condenando-a ao pagamento integral dos valores recebidos e lhe aplicando multa.
O representante do Ministério Público junto ao TCU (MP/TCU) , dr. Rodrigo Medeiros de Lima, ao divergir parcialmente da Secex/PA, ressaltou a necessidade de ser renovada a citação à ex-prefeita a fim de fazer constar do respectivo ofício outras irregularidades que ensejaram a cobrança total dos recursos pelo órgão concedente, referindo-se a constatações do Ministério da Transparência, Fiscalização e Controladoria-Geral da União (CGU) consignadas na peça 1, p. 34.
Ao compulsar os autos, entretanto, verifiquei que, em 28/12/2011, em resposta à CGU (peça 1, p. 78) , a Prefeitura Municipal de Bujaru menciona que, no exercício de 2010, três diferentes gestores assumiram o Poder Executivo daquela municipalidade: Maria Antônia da Silva Costa (até 31/3/2010) , José Waldir Nunes Marques Júnior (de 1/4/2010 a 15/4/2010) e Lúcio Bitencourt (entre 16/4/2010 e 31/12/2010) . Ademais, ao realizar consultas na internet, constatei notícias sobre o afastamento judicial da mencionada ex-prefeita no exercício de 2010, tendo Lúcio Bitencourt assumido a prefeitura na qualidade de presidente da Câmara de Vereadores de Bujaru. Consta do site do Tribunal Regional Eleitoral do Pará que foi realizada, então, novas eleições municipais 5/6/2011, tendo sido eleito Lúcio Bitencourt (http://www.tre-pa.jus.br/eleicoes/eleicoes-suplementares/novas-eleicoes-no-municipio-de-bujaru) .
Em razão dessas informações, restituo os autos à Secex/PA para que apure os fatos e, se for o caso, promova a citação dos demais responsáveis pela prestação de contas dos recursos de que trata esta TCE. Determino, ainda, em alinhamento ao proposto pelo MP/TCU, que seja feita referência nos ofícios de citação às irregularidades constatadas pela CGU relacionadas aos programas objeto desta tomada de contas especial.'
16. Nova instrução, à peça 19, após análise dos fatos trazidos pelo relator, propôs:
' (...) 
a) diligenciar, com fundamento nos arts. 10, § 1º, e 11 da Lei 8.443/1992 c/c o art. 157 do RI/TCU,  o Banco do Brasil, Agência 2580-1, Bujaru/PA, para que, no prazo de 30 dias, a contar do recebimento da comunicação, encaminhe a esta Secex/PA cópia dos extratos bancários referentes às contas correntes abaixo relacionadas, da Prefeitura Municipal de Bujaru/PA, CNPJ 05.196.563/0001-10, bem como os comprovantes ou extratos bancários das aplicações e resgates financeiros vinculados a essa conta, relativos ao período de janeiro/2010 a dezembro/2011, devendo ser esclarecido que as aludidas contas corrente foram criadas especificamente para movimentar recursos públicos federais oriundos do Ministério do Desenvolvimento Social e Combate à Fome para atender os programas de Proteção Social Básica (PSB) e de Proteção Social Especial (PSE) , exercício de 2010.
	Conta Corrente - BB Agencia Bujaru/PA, 2580-1. 

	13307-8

	13308-6

	18237-0

	13310-8

	18185-4

	18517-5

	18539-6

	16135-7

	16692-8

17. Em atendimento à diligência, o Banco do Brasil encaminhou à unidade técnica os elementos constantes à peça 28, "cópias dos extratos bancários das contas nº 13307-8, 13308-6, 18237-0, 13310-8, 18185-4, 18517-5, 15539-6, 16135-7, 16692-8, agência nº 2580-1, de titularidade da Prefeitura Municipal de Bujaru - CNPJ: 05.196.563/0001-1 O, relativos ao período de janeiro de 2010 a dezembro de 2011". Os extratos bancários enviados pelo BB demonstram tanto as movimentações realizadas nas contas-correntes mencionadas (peça 28, p. 18-257) quanto as eventuais aplicações financeiras dos recursos em exame (peça 28, p. 3-17) .
18. Em nova análise (peça 32) , em virtude da necessidade de individualização das responsabilidades e respectivos débitos, foi proposta diligência ao MDS, nos seguintes termos: 
	a) apurar, individualmente, a responsabilidade de cada gestor dos recursos repassados pelo MDS ao município de Bujaru/PA, no exercício de 2010, considerando os diferentes períodos de gestão à frente do município:
	- Maria Antônia da Silva Costa (CPF XXX.393.602-XX) : 1/1 a 4/4/2010;
	- José Waldir Nunes Marques Junior (CPF XXX.812.512-XX) : 5/4 a 15/4/2010;
	- Lúcio Antônio Faro Bitencourt (CPF XXX.580.962-XX) : 16/4 a 31/12/2010.
	b) se houver imputação de débitos, em cada caso, a respectiva descrição da irregularidade cometida deverá identificar a legislação específica que tenha sido contrariada ou não observada;
	c) se for o caso, fazer adequação dos lançamentos contábeis à conta de diversos responsáveis, de acordo com os débitos imputados a cada responsável;
	d) se for o caso, fazer as alterações ou emissão de novos documentos que compõem esta TCE, tais como: Relatório do Tomador das Contas, Relatório e Certificado de Auditoria, Parecer do Dirigente do Órgão de Controle Interno, Pronunciamento Ministerial, etc.
19. Em atendimento à diligência, o MDS encaminhou resposta, por meio do Ofício 77/2019/MC/SNAS/CGGI (peça 38) , de 30/1/2019, com os elementos constantes às peças 39-49, compostos de:
I - OFÍCIO Nº 22/2019/MC/SNAS/DEFNAS/CGPC/COMON (SEI nº 2999897) (peça 38, p. 3-4) ; 
II - Nota Técnica n° 94/2019 (SEI 2970362) (peça 40) e Nota Técnica CGEOFC/CCONT 14/2019 (SEI 3008063) (peça 39) ;
III - Processo eletrônico nº . 71001.030036/2011-17 (peças 41-49) ; 
IV - Ofício 1850/2018-TCU/SECEX-PA (SEI n° 2715973) (peça 38, p. 5-7) .
20. Assim, diante da documentação constante nos autos, e em atendimento ao despacho do Relator (peça 18) , prosseguiu-se com o andamento processual.
21. Na instrução anterior (peça 52) , foi proposta citação dos responsáveis Sra. Maria Antônia da Silva Costa e Sr. Lúcio Antônio Faro Bitencourt:
Responsável 1: Sra. Maria Antônia da Silva Costa (CPF XXX.393.602-XX) , gestão de 1/1 a 4/4/2010, ex-prefeita do município de Bujaru/PA.
Ocorrência 1: Não comprovação da boa e regular aplicação dos recursos federais recebidos, em face da impugnação total das despesas dos valores transferidos ao município de Bujaru/PA por força do Programa de Proteção Social Básica (PSB) e do Programa de Proteção Social Especial (PSE) , exercício de 2010.
Débito 1 (item 30 - instrução peça 52) - Sra. Maria Antônia da Silva Costa:
	DATA DA OCORRÊNCIA
	VALOR ORIGINAL (R$) 
		DATA DA OCORRÊNCIA
	VALOR ORIGINAL (R$) 

	20/1/2010 
	2.408,62
		29/3/2010 
	4.163,62

	25/1/2010 
	2.610,00
		1/6/2010 
	5.000,00

	16/3/2010 
	2.500,00
		19/1/2010 
	3.813,71

	29/3/2010 
	2.000,00
		12/2/2010 
	3.443,00

	21/1/2010 
	322,37
		8/1/2010 
	6.290,00

	27/1/2010 
	6.200,00
		27/1/2010 
	4.206,00

	27/1/2010 
	5.065,00
		4/2/2010 
	2.013,00

	4/2/2010 
	2.100,00
		12/3/2010 
	3.000,00

	10/2/2010 
	1.528,13
		24/3/2010 
	3.305,00

	12/3/2010 
	2.409,00
		24/3/2010 
	6.402,00

	22/3/2010 
	3.110,00
			
	24/3/2010 
	2.100,00
			
	18/1/2010 
	5,85
			
	19/1/2010 
	2.850,00
			
	21/1/2010 
	0,35
			
	21/1/2010 
	20,50
			
	26/1/2010 
	1.610,00
			
	9/2/2010 
	413,00
			
	25/2/2010 
	4.100,00

Conduta: Deixar de comprovar a boa e regular aplicação dos recursos federais recebidos pelo município de Bujaru/PA, referente ao exercício de 2010, tendo em vista a ausência de devida autenticação de entrega do Parecer do Conselho de Assistência Social referente ao Demonstrativo Sintético, no SUASWEB, validação necessária que ocorre por ocasião do envio das informações. 
Nexo de causalidade: O não encaminhamento da documentação essencial ao dever de prestar contas ensejou a impugnação total dos gastos realizados com os recursos recebidos no exercício de 2010 pelo município de Bujaru/PA à conta do Programa de Proteção Social Básica (PSB) e do Programa de Proteção Social Especial (PSE) .
Dispositivos violados: art. 70, parágrafo único, da Constituição Federal, art. 93 do Decreto-lei 200/1967, art. 66 do Decreto 93.872/1986 e art. 6º da Portaria MDS 625/2010.
Evidências: Nota Técnica 94/2019 (peça 40) ; Nota Técnica CGEOFC/CCONT 14/2019 (peça 39) .
Ocorrência II: Realização de despesas sem a devida documentação comprobatória.
Débito II (peça 46, p. 60-64) Sra.  Maria Antônia da Silva Costa:
	Data
	Valor (R$) 

	20/1/2010 
	2.408,62

	25/1/2010 
	2.610,00

	16/3/2010 
	2.500,00

	29/3/2010 
	2.000,00

	Data
	Valor (R$) 

	8/1/2010 
	6.290,00

	27/1/2010 
	4.206,00

	4/2/2010 
	2.013,00

	12/3/2010 
	3.000,00

	24/3/2010 
	3.305,00

	24/3/2010 
	6.402,00

Conduta: Realizar despesas sem a devida documentação comprobatória, conforme achados da CGU, referentes aos itens:
- 3.2.1.1- Não disponibilização da documentação solicitada referente ao período de janeiro a março de 2010, no valor original de R$ 9.518,61;
- 3.4.1.1 - Não disponibilização da documentação solicitada referente ao período de janeiro a março de 2010, no valor original de R$ 25.216,00.
Nexo de causalidade: A realização de despesas sem a devida documentação comprobatória, resultou na presunção de prejuízo ao erário.
Dispositivos violados: art. 70, parágrafo único, da Constituição Federal, art. 93 do Decreto-lei 200/1967, art. 66 do Decreto 93.872/1986 e art. 6º da Portaria MDS 625/2010.
Evidências: Nota Técnica 94/2019 (peça 40) ; Nota Técnica CGEOFC/CCONT 14/2019 (peça 39) e Nota Técnica 8139/2014 - CPCRFF/CGPC/DEFNAS (peça 46, p. 60-64) .
Responsável 2: Sr. Lúcio Antônio Faro Bitencourt (CPF XXX.580.962-XX) , gestão de 16/4 a 31/12/2010, ex-prefeito do município de Bujaru/PA.
Ocorrência I: Não comprovação da boa e regular aplicação dos recursos federais recebidos, em face da impugnação total das despesas dos valores transferidos ao município de Bujaru/PA por força do Programa de Proteção Social Básica (PSB) e do Programa de Proteção Social Especial (PSE) , exercício de 2010.
Débito I (item 32 da instrução à peça 53) - Sr. Lúcio Antônio Faro Bitencourt:
	DATA 
	VALOR (R$) 
		DATA 
	VALOR (R$) 

	13/8/2010 
	10.000,00
		15/6/2010 
	1.092,00

	9/11/2010 
	8.000,00
		6/7/2010 
	4.000,00

	30/12/2010 
	2.000,00
		29/7/2010 
	2.000,00

	10/5/2010 
	7.600,00
		11/8/2010 
	1.280,00

	21/6/2010 
	10.000,00
		16/9/2010 
	16.761,60

	29/7/2010 
	3.000,00
		24/9/2010 
	6.000,00

	8/9/2010 
	10.000,00
		21/12/2010 
	11.000,00

	8/9/2010 
	5.000,00
		30/12/2010 
	2.000,00

	17/9/2010 
	3.313,90
			
	20/9/2010 
	1.000,00
			
	24/9/2010 
	10.000,00
			
	14/10/2010 
	10.000,00
			
	9/11/2010 
	7.000,00
			
	13/12/2010 
	15.000,00
			
	21/12/2010 
	10.000,00
			
	30/12/2010 
	1.000,00
			
	1/6/2010 
	5.000,00
			
	21/10/2010 
	1.800,00
			
	1/12/2010 
	4.000,00
			
	20/12/2010 
	1.696,42
			
	14/5/2010 
	1.092,00
			
	1/6/2010 
	500,00
			
	2/6/2010 
	13,50
			
	2/6/2010 
	4.986,50
			
Conduta: Deixar de comprovar a boa e regular aplicação dos recursos federais recebidos pelo município de Bujaru/PA, referente ao exercício de 2010, tendo em vista a ausência de devida autenticação de entrega do Parecer do Conselho de Assistência Social referente ao Demonstrativo Sintético, no SUASWEB, validação necessária que ocorre por ocasião do envio das informações. 
Nexo de causalidade: O não encaminhamento da documentação essencial ao dever de prestar contas ensejou a impugnação total dos gastos realizados com os recursos recebidos no exercício de 2010 pelo município de Bujaru/PA à conta do Programa de Proteção Social Básica (PSB) e do Programa de Proteção Social Especial (PSE) .
Dispositivos violados: art. 70, parágrafo único, da Constituição Federal, art. 93 do Decreto-lei 200/1967, art. 66 do Decreto 93.872/1986 e art. 6º da Portaria MDS 625/2010.
Evidências: Nota Técnica 94/2019 (peça 40) ; Nota Técnica CGEOFC/CCONT 14/2019 (peça 39) .
Ocorrência II: Realização de despesas sem a devida documentação comprobatória.
Débito II (peça 40, p. 6) - Sr. Lúcio Antônio Faro Bitencourt: 
	Data
	Valor (R$) 

	1/6/2010
	500,00

	24/9/2010
	1.181.25

Conduta: Realizar despesas com recursos do CRAS sem a devida documentação comprobatória, conforme achados da CGU, referentes ao item 3.4.1.2, no valor original de R$ 1.681.25.
Nexo de causalidade: A realização de despesas sem a devida documentação comprobatória, resultou na presunção de prejuízo ao erário.
Dispositivos violados: art. 70, parágrafo único, da Constituição Federal, art. 93 do Decreto-lei 200/1967, art. 66 do Decreto 93.872/1986 e art. 6º da Portaria MDS 625/2010.
Evidências: Nota Técnica 94/2019 (peça 40) ; Nota Técnica CGEOFC/CCONT 14/2019 (peça 39) e Nota Técnica 8139/2014 - CPCRFF/CGPC/DEFNAS (peça 46, p. 60-64) .
22. Em cumprimento ao pronunciamento da unidade (peça 54) , foi efetuada citação dos responsáveis, nos moldes adiante:
a) Maria Antônia da Silva Costa
	Comunicação: Ofício 5964/2019- SecexTCE (peça 57) 
Data da Expedição: 30/07/2019
Data da Ciência: 8/8/2019 (peça 60) 
Observação: Ofício enviado para o endereço do responsável, conforme pesquisa de endereço no sistema CPF/CNPJ da Receita Federal (peça 55) .
	
b) Lucio Antonio Faro Bitencourt
	Comunicação: Ofício 5966/2019- SecexTCE (peça 58) 
Data da Expedição: 30/07/2019
Data da Ciência: 9/8/2019 (peça 61) 
Observação: Ofício enviado para o endereço do responsável, conforme pesquisa de endereço nos sistemas Corporativos do TCU - RENACH.
	
	Comunicação: Ofício 5966/2019- SecexTCE (peça 59) 
Data da Expedição: 30/07/2019
Data da Ciência: 9/8/2019 (peça 62) 
Observação: Ofício enviado para o endereço do responsável, conforme pesquisa de endereço no sistema CPF/CNPJ da Receita Federal (peça 56) .
	
23. Conforme Despacho de Conclusão das Comunicações Processuais (peça 69) , informamos que as providências inerentes às comunicações processuais foram concluídas. 
24. A Sra. Maria Antônia da Silva Costa, após solicitar prorrogação de prazo (peças 63) , atendida por meio de Despacho (peças 64) , apresentou suas alegações de defesa à peça 68.
25. O Sra. Lucio Antonio Faro Bitencourt solicitou prorrogação de prazo (peça 65) , atendida por meio de Despacho (peça 67) .
26. Transcorrido o prazo regimental, o responsável Lucio Antonio Faro Bitencourt permaneceu silente, devendo ser considerado revel, nos termos do art. 12, §3º, da Lei 8.443/1992.
ANÁLISE DOS PRESSUPOSTOS DE PROCEDIBILIDADE DA IN/TCU 71/2012
27. Verifica-se que a Sra. Maria Antônia da Silva Costa foi notificada das irregularidades apontadas pela Secretaria Nacional de Assistência Social em 7/7/2014, conforme AR (peça 1, p. 164) , por meio do Ofício 2997/CGPC/DEFNAS/SNAS/MDS de 16/6/2014 (peça 1, p. 156-162) .
28. O Sr. Lúcio Antônio Faro Bitencourt foi notificado das irregularidades apontadas pela Secretaria Nacional de Assistência Social em 7/7/2014, conforme AR (peça 1, p. 148) , por meio do Ofício 2995/ CGPC/DEFNAS/SNAS/MDS de 16/6/2014 (peça 1, p. 140-146) .
29. Todavia, como as notificações foram feitas no endereço da prefeitura municipal de Bujaru/PA, em data posterior à gestão dos responsáveis e ainda com endereço divergente do encontrado na base da Receita Federal, para a Sra. Maria Antônia da Silva Costa (peça 10) . Não se pode assegurar que os responsáveis receberam as notificações a eles encaminhadas.
30. Contudo, não houve o transcurso de dez anos desde o fato gerador sem que tenha havido a notificação dos responsáveis pela autoridade administrativa federal competente (art. 6º, inciso II, c/c art. 19 da IN/TCU 71/2012, modificada pela IN/TCU 76/2016) , uma vez que os recursos foram transferidos até dezembro de 2010 (peça 1, p. 24-26) e os responsáveis foram notificados pelo TCU dentro do prazo de 10 anos, conforme demonstrado no item 22 desta.
31. Verifica-se que o valor atualizado do débito apurado (sem juros) em 1/1/2017 é superior a R$ 100.000,00, na forma estabelecida conforme os arts. 6º, inciso I, e 19 da IN/TCU 71/2012, modificada pela IN/TCU 76/2016, uma vez que, originalmente, o débito corresponde à soma de R$ 34.734,62, para a Sra.  Maria Antônia da Silva Costa e de            R$ 254.125,07, para o Sr. Lúcio Antônio Faro Bitencourt (peça 40, p. 7- item 24) .
32. A tomada de contas especial está, assim, devidamente constituída e em condição de ser instruída.
EXAME TÉCNICO
Alegações de defesa da Sra. Maria Antônia da Silva Costa (peça 68) 
33. A defendente não apresentou argumentos que pudessem ser analisados. Tão somente, apresentou documentação na tentativa de comprovar os gastos feitos durante sua gestão conforme se segue:
1.1 Conta	Corrente	16692-8 - PVMC (peça 68, p. 4-25) 
	Conta
	Corrente
	16692-8 - PVMC
			Peça 68, p.

	Data
	Histórico
	Documento
	Valor (R$) 
	Cheque/OB
	Nota Fiscal

	20/1/2010 
	Cheque
	850020
	2.408,62
	11
	12

	25/1/2010 
	Cheque Compensado
	850021
	2.610,00
	x
	18

	16/3/2010 
	Cheque 
	850022
	2.500,00
	x
	21

	29/3/2010 
	Cheque Compensado 
	850023
	2.000,00
	x
	25

			Total
	9.518,62
		
                  * Extrato de conta corrente (peça 68, p. 5, 7, 19) 
                  1.2 Conta	Corrente	13307-8 - PBF (peça 68, p. 26-) 
	Conta
	Corrente
	13307-8 - PBF
			Peça 68, p.

	Data
	Histórico
	Documento
	Valor (R$) 
	Cheque/OB
	Nota Fiscal

	8/1/2010 
	Cheque Compensado
	850098
	6.290,00
	30
	33

	27/1/2010 
	Cheque Compensado
	850099
	4.206,00
	x
	39

	4/2/2010 
	Cheque
	850100
	2.013,00
	x
	45

	12/3/2010 
	Cheque Compensado
	850101
	3.000,00
	49
	50

	24/3/2010 
	Cheque
	850102
	3.305,00
	x
	55

	24/3/2010 
	Cheque
	850103
	6.402,00
	x
	60

			Total
	25.216,00
		
* Extrato de conta corrente (peça 68, p. 27, 40 e 46) 
Análise
34. A defesa apresentou documentação comprobatória de aplicação dos recursos, demonstrando o nexo causal entre a despesa efetuada e a da aplicação dos recursos nas atividades do programa referentes aos cheques de números 850020 e 850101, conforme quadros anteriores. 
35. Todavia, o restante da execução financeira não pode ser comprovado. 
36. Com relação ao cheque de número 850098 (peça 30) , verifica-se que o cheque não está nominal, fato que impossibilita a comprovação de que o valor pago tenha chegado ao destinatário final correspondente à nota fiscal da despesa apresentada (peça 33) .
37. Verifica-se, com relação às demais despesas, que não foram apresentados cópia de cheques ou ordem bancária que possa demonstrar que o pagamento feito tenha chegado ao destinatário da nota fiscal apresentada. Fato que impossibilita a demonstração do nexo causal entre a aplicação dos recursos e as despesas apresentadas.
38. Assim, ante a não comprovação do nexo causal entre a aplicação da totalidade dos recursos e as despesas apresentadas, acata-se parcialmente os argumentos da defesa, para subtrair do débito a ser cobrado, as quantias indicadas a seguir. 
	Conta
	Corrente
	16692-8 - PVMC
	
	Data
	Histórico
	Documento
	Valor (R$) 

	20/1/2010 
	Cheque
	850020
	2.408,62

	Conta
	Corrente
	13307-8 - PBF
	
	Data
	Histórico
	Documento
	Valor (R$) 

	12/3/2010 
	Cheque Compensado
	850101
	3.000,00

Revelia do Sr. Lúcio Antônio Faro Bitencourt
39. Preliminarmente, cumpre tecer breves considerações sobre a forma como são realizadas as comunicações processuais no TCU. A esse respeito, destacam-se o art. 179, do Regimento Interno do TCU (Resolução 155, de 4/12/2002) e o art. 4º, inciso III, § 1º, da Resolução TCU 170, de 30 de junho de 2004, in verbis:
'Art. 179. A citação, a audiência ou a notificação, bem como a comunicação de diligência, farse-ão:
I - mediante ciência da parte, efetivada por servidor designado, por meio eletrônico, fac-símile, telegrama ou qualquer outra forma, desde que fique confirmada inequivocamente a entrega da comunicação ao destinatário;
II - mediante carta registrada, com aviso de recebimento que comprove a entrega no endereço do destinatário;
III - por edital publicado no Diário Oficial da União, quando o seu destinatário não for localizado
 (...) 
Art. 3º As comunicações serão dirigidas ao responsável, ou ao interessado, ou ao dirigente de órgão ou entidade, ou ao representante legal ou ao procurador constituído nos autos, com poderes expressos no mandato para esse fim, por meio de:
I - correio eletrônico, fac-símile ou telegrama;
II - servidor designado;
III - carta registrada, com aviso de recebimento;
IV - edital publicado no Diário Oficial da União, quando o seu destinatário não for localizado, nas hipóteses em que seja necessário o exercício de defesa".
Art. 4º. Consideram-se entregues as comunicações:
I - efetivadas conforme disposto nos incisos I e II do artigo anterior, mediante confirmação da ciência do destinatário;
II - realizadas na forma prevista no inciso III do artigo anterior, com o retorno do aviso de recebimento, entregue comprovadamente no endereço do destinatário;
III - na data de publicação do edital no Diário Oficial da União, quando realizadas na forma prevista no inciso IV do artigo anterior.
§ 1º O endereço do destinatário deverá ser previamente confirmado mediante consulta aos sistemas disponíveis ao Tribunal ou a outros meios de informação, a qual deverá ser juntada ao respectivo processo.
 (...) '
40. Bem se vê, portanto, que a validade da citação via postal não depende de que o aviso de recebimento seja assinado pelo próprio destinatário da comunicação, o que dispensa, no caso em tela, a entrega do AR em "mãos próprias". A exigência da norma é no sentido de o Tribunal verificar se a correspondência foi entregue no endereço correto, residindo aqui a necessidade de certeza inequívoca. 
41. Não é outra a orientação da jurisprudência do TCU, conforme se verifica dos julgados a seguir transcritos:
'São válidas as comunicações processuais entregues, mediante carta registrada, no endereço correto do responsável, não havendo necessidade de que o recebimento seja feito por ele próprio' (Acórdão 3648/2013-TCU-Segunda Câmara, Relator Ministro JOSÉ JORGE) ;
'É prescindível a entrega pessoal das comunicações pelo TCU, razão pela qual não há necessidade de que o aviso de recebimento seja assinado pelo próprio destinatário. Entregandose a correspondência no endereço correto do destinatário, presume-se o recebimento da citação.' (Acórdão 1019/2008-TCU-Plenário, Relator Ministro BENJAMIN ZYMLER) ;
'As comunicações do TCU, inclusive as citações, deverão ser realizadas mediante Aviso de Recebimento - AR, via Empresa Brasileira de Correios e Telégrafos, bastando para sua validade que se demonstre que a correspondência foi entregue no endereço correto.' (Acórdão 1526/2007-TCU-Plenário, Relator Ministro AROLDO CEDRAZ) .
42. A validade do critério de comunicação processual do TCU foi referendada pelo Supremo Tribunal Federal, nos termos do julgamento do MS-AgR 25.816/DF, por meio do qual se afirmou a desnecessidade da ciência pessoal do interessado, entendendo-se suficiente a comprovação da entrega do "AR" no endereço do destinatário:
'EMENTA: AGRAVO REGIMENTAL. MANDADO DE SEGURANÇA. DESNECESSIDADE DE INTIMAÇÃO PESSOAL DAS DECISÕES DO TRIBUNAL DE CONTAS DA UNIÃO. ART. 179 DO REGIMENTO INTERNO DO TCU. INTIMAÇÃO DO ATO IMPUGNADO POR CARTA REGISTRADA, INICIADO O PRAZO DO ART. 18 DA LEI nº 1.533/51 DA DATA CONSTANTE DO AVISO DE RECEBIMENTO. DECADÊNCIA RECONHECIDA. AGRAVO IMPROVIDO.
O envio de carta registrada com aviso de recebimento está expressamente enumerado entre os meios de comunicação de que dispõe o Tribunal de Contas da União para proceder às suas intimações.
O inciso II do art. 179 do Regimento Interno do TCU é claro ao exigir apenas a comprovação da entrega no endereço do destinatário, bastando o aviso de recebimento simples.'
Revelia
43. No caso vertente, a citação do responsável se deu em endereços provenientes de pesquisas de endereços realizadas nos Sistemas Corporativos do TCU, de forma bastante zelosa, porquanto, houve sucesso ao se realizar a citação (peça 62) em endereço constante no sistema CPF e CNPJ da Receita (peça 56) , e, também, por meio da notificação (peça 61) em endereço proveniente das bases de dados do próprio TCU - RENACH, cujas ARs foram assinadas pelo próprio responsável. A entrega dos ofícios citatórios nesses endereços ficou comprovada.
44. Apesar de regularmente citado, o responsável deixou transcorrer in albis o prazo regimental que lhes foi concedido para apresentar alegações de defesa e razões de justificativa e/ou efetuar o recolhimento do débito, motivo pelo qual se impõe o reconhecimento da revelia de que trata o art. 12, § 3º, da Lei 8.443/1992.
45. A despeito da aplicação da revelia, devem ser considerados, no entanto, os elementos já constantes dos autos, os quais podem, inclusive, levar a um juízo favorável ao responsável revel.
46. Deve-se observar que, nos processos do TCU, a revelia não implica a presunção de que sejam verdadeiras todas as imputações levantadas contra os responsáveis, diferentemente do que ocorre no processo civil, em que o não comparecimento do réu aos autos leva à presunção da verdade dos fatos narrados pelo autor. 
47. Assim, independentemente da revelia, a avaliação da responsabilidade do agente nos processos desta Corte não prescinde dos elementos existentes nos autos ou para ele carreados, uma vez que são regidos pelo princípio da verdade material (Acórdão 163/2015-TCU-Segunda Câmara, Relator Ministro André de Carvalho; 2.685/2015 - TCU - 2ª Câmara, Relator Ministro Raimundo Carreiro; 2.801/2015 - TCU - 1ª Câmara, Relator Ministro Walton Alencar Rodrigues; 4.340/2015 - TCU - 1ª Câmara, Relator Ministro Weder de Oliveira e 5.537/2015 - TCU - 1ª Câmara, Relator Ministro Weder de Oliveira) . 
48. Assim, na busca de elementos nos autos que possam beneficiar o responsável, cabe destacar que, o responsável não se manifestou nas fases anteriores desta TCE, não havendo, assim, nenhum argumento que possa vir a ser analisado e posteriormente servir para afastar as irregularidades apontadas.
49. Adicionalmente, as irregularidades imputadas ao responsável estão claramente demonstradas nos autos, não sendo possível, nesta fase processual, o aproveitamento de qualquer análise de elementos em defesa dele.
Análise conclusiva
50. As alegações de defesa apresentadas, assim, não elidem as irregularidades apontadas, todavia tem o condão de modificar o valor do débito conforme item 38 desta.
51.Não foi encontrado, nos autos, elementos que pudessem dar suporte ao reconhecimento da ocorrência de boa-fé da Sra. Maria Antônia da Silva Costa.
52. Em se tratando de processo em que o Sr. Lúcio Antônio Faro Bitencourt não se manifestou acerca das irregularidades imputadas, não há elementos para que se possa efetivamente aferir e reconhecer a ocorrência de boa-fé na sua conduta. 
53. Assim, pode esse Tribunal, desde logo, proferir o julgamento de mérito pela irregularidade das contas, conforme os termos dos §§ 2º e 6º do art. 202 do Regimento Interno do TCU. (Acórdão 2064/2011-TCU-Primeira Câmara (relator: Ubiratan Aguiar) , 6.182/2011-TCU-1ª Câmara (relator: Weber de Oliveira) , 4.072/2010-TCU-1ª Câmara (Relator: Valmir Campelo) , 1.189/2009-TCU-1ª Câmara (Relator: Marcos Bemquerer) , 731/2008-TCU-Plenário (Relator: Aroldo Cedraz) .
54. Dessa forma, o responsável Lúcio Antônio Faro Bitencourt deve ser considerado revel, nos termos do art. 12, §3º, da Lei 8.443/1992, devendo as contas serem julgadas irregulares, condenando os responsáveis aos débitos apurado.
Prescrição da Pretensão Punitiva
55. Vale ressaltar que a pretensão punitiva do TCU, conforme Acórdão 1441/2016-TCU-Plenário, que uniformizou a jurisprudência acerca dessa questão, subordina-se ao prazo geral de prescrição indicado no art. 205 do Código Civil, que é de 10 anos, contado da data de ocorrência da irregularidade sancionada, nos termos do art. 189 do Código Civil, sendo este prazo interrompido pelo ato que ordenar a citação, a audiência ou a oitiva do responsável. 
56. No caso em exame, não correu a prescrição da pretensão punitiva, uma vez que a liberação dos recursos ocorreu até a data de 30/12/2010 e a manifestação formulada pela unidade técnica ocorreu na data de 16/7/2019 (peça 54) . Aplicando-se aos responsáveis a multa prevista no art. 57 da Lei 8.443/1992.
CONCLUSÃO
57. Em face da análise promovida na seção "Exame Técnico", verifica-se que as alegações de defesa apresentadas, assim, não elidem as irregularidades apontadas, todavia tem o condão de modificar o valor do débito conforme item 38 desta.
58. Não foi encontrado, nos autos, elementos que pudessem dar suporte ao reconhecimento da ocorrência de boa-fé da Sra. Maria Antônia da Silva Costa ou a ocorrência de outras excludentes de culpabilidade.
59. Por outro lado, o Sr. Lúcio Antônio Faro Bitencourt não apresentou suas alegações de defesa quanto às irregularidades a ele imputadas, instado a se manifestar, optou pelo silêncio, configurando a revelia, nos termos do § 3º, do art. 12, da Lei 8.443/1992. Ademais, inexistem nos autos elementos que demonstrem a sua boa-fé ou a ocorrência de outras excludentes de culpabilidade.
60. Vale ressaltar que a jurisprudência pacífica nesta Corte é no sentido da imprescritibilidade das ações de ressarcimento ao erário (Súmula TCU 282) . Dessa forma, identificado dano ao erário, devese instaurar e julgar o processo de tomada de contas especial para responsabilizar seus agentes causadores, respeitando o direito ao contraditório e à ampla defesa, independentemente de quando ocorreram os atos impugnados.
61. Verifica-se também que não ocorreu a prescrição da pretensão punitiva, conforme análise já realizada.
62. Tendo em vista que não constam dos autos elementos que permitam reconhecer a boa-fé dos responsáveis, sugere-se que as suas contas sejam julgadas irregulares, nos termos do art. 202, § 6º, do Regimento Interno do TCU, com a imputação do débito atualizado monetariamente e acrescido de juros de mora, nos termos do art. 202, §1º do Regimento Interno do TCU, descontado o valor eventualmente recolhido. Além de aplicar aos responsáveis a multa prevista no art. 57 da Lei 8.443/1992.
PROPOSTA DE ENCAMINHAMENTO
63. Diante do exposto, submetem-se os autos à consideração superior, propondo-se:
a) considerar, para todos os efeitos, revel o Lúcio Antônio Faro Bitencourt (CPF XXX.580.962-XX) , dando-se prosseguimento ao processo, conforme preceitua o art. 12, §3º, da Lei 8.443/1992, c/c o art. 202, §8º, do RITCU;
b) acatar parcialmente as alegações de defesa da Sra. Maria Antônia da Silva Costa (CPF XXX.393.602-XX) ;
c) julgar irregulares, nos termos dos arts. 1º, inciso I, 16, inciso III, alíneas "b" e "c", da Lei 8.443/1992, c/c os arts. 19 e 23, inciso III, da mesma Lei, as contas dos responsáveis Maria Antônia da Silva Costa (CPF XXX.393.602-XX) e Lúcio Antônio Faro Bitencourt (CPF XXX.580.962-XX) , condenando-os ao pagamento das importâncias a seguir especificadas, atualizadas monetariamente e acrescidas dos juros de mora, calculadas a partir das datas discriminadas até a data da efetiva quitação do débito, fixando-lhes o prazo de quinze dias, para que comprovem, perante o Tribunal, o recolhimento da referida quantia aos cofres Fundo Nacional de Assistência Social (FNAS) , nos termos do art. 23, inciso III, alínea "a", da citada lei, c/c o art. 214, inciso III, alínea "a", do Regimento Interno do TCU;
Débito 1 (item 29) - Sra. Maria Antônia da Silva Costa:
	DATA DA OCORRÊNCIA
	VALOR ORIGINAL (R$) 
		DATA DA OCORRÊNCIA
	VALOR ORIGINAL (R$) 

	25/1/2010 
	2.610,00
		29/3/2010 
	4.163,62

	16/3/2010 
	2.500,00
		1/6/2010 
	5.000,00

	29/3/2010 
	2.000,00
		19/1/2010 
	3.813,71

	21/1/2010 
	322,37
		12/2/2010 
	3.443,00

	27/1/2010 
	6.200,00
		8/1/2010 
	6.290,00

	27/1/2010 
	5.065,00
		27/1/2010 
	4.206,00

	4/2/2010 
	2.100,00
		4/2/2010 
	2.013,00

	10/2/2010 
	1.528,13
		24/3/2010 
	3.305,00

	12/3/2010 
	2.409,00
		24/3/2010 
	6.402,00

	22/3/2010 
	3.110,00
			
	24/3/2010 
	2.100,00
			
	18/1/2010 
	5,85
			
	19/1/2010 
	2.850,00
			
	21/1/2010 
	0,35
			
	21/1/2010 
	20,50
			
	26/1/2010 
	1.610,00
			
	9/2/2010 
	413,00
			
	25/2/2010 
	4.100,00

Valor atualizado do débito (com juros) em 31/3/2020: R$ 136.299,70 (peça 70) 
Débito I - Sr. Lúcio Antônio Faro Bitencourt:
	DATA 
	VALOR (R$) 
		DATA 
	VALOR (R$) 

	13/8/2010 
	10.000,00
		15/6/2010 
	1.092,00

	9/11/2010 
	8.000,00
		6/7/2010 
	4.000,00

	30/12/2010 
	2.000,00
		29/7/2010 
	2.000,00

	10/5/2010 
	7.600,00
		11/8/2010 
	1.280,00

	21/6/2010 
	10.000,00
		16/9/2010 
	16.761,60

	29/7/2010 
	3.000,00
		24/9/2010 
	6.000,00

	8/9/2010 
	10.000,00
		21/12/2010 
	11.000,00

	8/9/2010 
	5.000,00
		30/12/2010 
	2.000,00

	17/9/2010 
	3.313,90
			
	20/9/2010 
	1.000,00
			
	24/9/2010 
	10.000,00
			
	14/10/2010 
	10.000,00
			
	9/11/2010 
	7.000,00
			
	13/12/2010 
	15.000,00
			
	21/12/2010 
	10.000,00
			
	30/12/2010 
	1.000,00
			
	1/6/2010 
	5.000,00
			
	21/10/2010 
	1.800,00
			
	1/12/2010 
	4.000,00
			
	20/12/2010 
	1.696,42
			
	14/5/2010 
	1.092,00
			
	1/6/2010 
	500,00
			
	2/6/2010 
	13,50
			
	2/6/2010 
	4.986,50
			
Valor atualizado do débito (com juros) em 30/3/2020: R$ 365.444,91 (peça 71) 
d) aplicar, individualmente, aos responsáveis Maria Antônia da Silva Costa (CPF XXX.393.602-XX) e Lúcio Antônio Faro Bitencourt (CPF XXX.580.962-XX) , a multa prevista no art. 57 da Lei 8.443/1992 c/c o art. 267 do Regimento Interno do TCU, fixando-lhe o prazo de quinze dias, a contar da notificação, para que comprove, perante o Tribunal (art. 214, III, alínea "a", do Regimento Interno do TCU) , o recolhimento da dívida aos cofres do Tesouro Nacional, atualizada monetariamente desde a data do acórdão que vier a ser proferido por este Tribunal até a do efetivo recolhimento, se pagas após o vencimento, na forma da legislação em vigor;
e) autorizar, desde logo, a cobrança judicial das dívidas, caso não atendidas a notificação, na forma do disposto no art. 28, inciso II, da Lei 8.443/1992;
f) autorizar também, desde logo, se requerido, com fundamento no art. 28, inciso I, da Lei 8.443, de 1992, c/c o art. 217, §§ 1º e 2º do Regimento Interno do TCU, o parcelamento da (s) dívida (s) em até 36 parcelas, incidindo, sobre cada parcela, corrigida monetariamente, os correspondentes acréscimos legais, fixando-lhe o prazo de quinze dias, a contar do recebimento da notificação, para comprovar, perante o Tribunal, o recolhimento da primeira parcela, e de trinta dias, a contar da parcela anterior, para comprovar os recolhimentos das demais parcelas, devendo incidir, sobre cada valor mensal, atualizado monetariamente, os juros de mora devidos, no caso do débito, na forma prevista na legislação em vigor, alertando os responsáveis de que a falta de comprovação do recolhimento de qualquer parcela importará o vencimento antecipado do saldo devedor, nos termos do § 2º do art. 217 do Regimento Interno deste Tribunal; 
g) enviar cópia do Acórdão a ser prolatado, bem como do Relatório e do Voto que o fundamentarem à Procuradoria da República no Estado do Pará, nos termos do à § 3º do art. 16 da Lei 8.443/1992, c/c o § 7º do art. 209 do Regimento Interno do TCU, para adoção das medidas cabíveis; e
h) enviar cópia do Acórdão que vier a ser proferido ao Ministério da Cidadania e aos responsáveis, para ciência, informando que a presente deliberação, acompanhada do Relatório e do Voto que a fundamenta, está disponível para a consulta no endereço www.tcu.gov.br/acordaos, além de esclarecer que, caso requerido, o TCU poderá fornecer sem custos as correspondentes cópias, de forma impressa (Grifos no original) 
É o Relatório.

8.1. Mauro Cesar Lisboa dos Santos (OAB-PA 4.288) e outros, representando Maria Antônia da Silva Costa.

Procurador Rodrigo Medeiros de Lima.

TOMADA DE CONTAS ESPECIAL. PROGRAMA DE PROTEÇÃO SOCIAL BÁSICA (PSB) E DO PROGRAMA DE PROTEÇÃO SOCIAL ESPECIAL (PSE). IMPUGNAÇÃO DA QUASE TOTALIDADE DOS RECURSOS REPASSADOS. AUSÊNCIA DE COMPROVAÇÃO DA BOA E REGULAR UTILIZAÇAO DOS VALORES TRANSFERIDOS. REVELIA DE UM DOS RESPONSÁVEIS. CONTAS IRREGULARES. DÉBITO. MULTAS.

TOMADA DE CONTAS ESPECIAL (TCE)

Secretaria de Controle Externo de Tomada de Contas Especial (SecexTCE).

Registro, preliminarmente, que atuo nestes autos por força do art. 152 do Regimento Interno do Tribunal de Contas da União.
2.	Em exame, tomada de contas especial instaurada pelo então Ministério do Desenvolvimento Social e Combate à Fome (MDS) em desfavor de Maria Antônia da Silva Costa, ex-prefeita de Bujaru/PA (Gestão 1/1 a 4/4/2010) , em razão de impugnação total das despesas realizadas com recursos repassados ao ente municipal, no âmbito do Programa de Proteção Social Básica (PSB) e do Programa de Proteção Social Especial (PSE) , exercício de 2010, no valor de R$ 331.696,40. 
3.	Ao analisar o Demonstrativo Sintético Anual de Execução Físico Financeira apresentado pelo ente municipal no sistema informatizado SUASWeb, o MDS identificou a ausência do Parecer do Conselho de Assistência Social (peça 1, p. 128-138) . Ouvidos os gestores responsáveis, instaurou-se a tomada de contas especial (TCE) . O Tomador de Contas Especial, seguido pelo Controle Interno, concluiu pela impugnação total das despesas pelo valor original, tendo havido pronunciamento ministerial a respeito (peça 2, p., 48-56, 58 e 66) .
4.	No primeiro momento nesta Corte, após instrução da unidade técnica (peça 6) e despacho do então Ministro Relator José Mucio Monteiro (peça 9) , procedeu-se à citação apenas de Maria Antônia da Silva, pelo valor integral dos recursos repassados no exercício de 2010 (peças 11-12) , tendo a responsável se mantido silente.
5.	O ilustre representante do Ministério Público junto ao Tribunal de Contas da União (MPTCU) , Procurador Rodrigo Medeiros de Lima, ao analisar a manifestação de mérito da unidade técnica, identificou equívoco na citação da parte (peça 17) . 
6.	Para o parquet especializado, Maria Antônia da Silva deveria ser ouvida, também, pelas seguintes irregularidades, apontadas em relatório da Controladoria-Geral da União (CGU) : não disponibilização de documentação comprobatórias das despesas executadas no âmbito do PSB, no período de janeiro a março de 2010; e emissão de cheques sem o devido amparo em documentos que comprovem sua aplicação no âmbito do Centro de Referência de Assistência Social (CRAS) , nas ações do PSB.
7.	O então Relator, José Mucio Monteiro, em despacho proferido nos autos (peça 18) , acatou o posicionamento do MPTCU e identificou, também, que, no exercício de 2010, três prefeitos haviam assumido a gestão do ente municipal. Diante disso, determinou a restituição dos autos à Secretaria de Controle Externo no Estado do Pará (Secex/PA) , para apurar adequadamente as responsabilidades na gestão de 2010 do ente municipal e realizar citação dos responsáveis, considerando, ainda, os fatos apontados pela CGU.
8.	Após realizar as diligências devidas e identificar como gestores responsáveis Maria Antônia da Silva Costa (gestão de 1/1 a 4/4/2010) e Lúcio Antônio Faro Bitencourt (gestão de 16/4 a 31/12/2010) (peça 52) , a unidade técnica procedeu a novas citações. 
9.	Para tanto, a SecexTCE, que passou a atuar nos autos, repartiu a responsabilidade pelo débito, de acordo com a gestão de cada prefeito no exercício de 2010, além de inserir oitiva sobre as demais irregularidades apontadas pelo MPTCU, nos seguintes termos (peça 72, p. 4-7) :
Responsável 1: Sra. Maria Antônia da Silva Costa (CPF 458.393.602-87) , gestão de 1/1 a 4/4/2010, ex-prefeita do município de Bujaru/PA.
Ocorrência 1: Não comprovação da boa e regular aplicação dos recursos federais recebidos, em face da impugnação total das despesas dos valores transferidos ao município de Bujaru/PA por força do Programa de Proteção Social Básica (PSB) e do Programa de Proteção Social Especial (PSE) , exercício de 2010.
Débito 1 (item 30 - instrução peça 52) - Sra. Maria Antônia da Silva Costa:
	DATA DA OCORRÊNCIA
	VALOR ORIGINAL (R$) 
		DATA DA OCORRÊNCIA
	ALOR ORIGINAL (R$) 

	20/1/2010 
	2.408,62
		29/3/2010 
	4.163,62

	25/1/2010 
	2.610,00
		1/6/2010 
	5.000,00

	16/3/2010 
	2.500,00
		19/1/2010 
	3.813,71

	29/3/2010 
	2.000,00
		12/2/2010 
	3.443,00

	21/1/2010 
	322,37
		8/1/2010 
	6.290,00

	27/1/2010 
	6.200,00
		27/1/2010 
	4.206,00

	27/1/2010 
	5.065,00
		4/2/2010 
	2.013,00

	4/2/2010 
	2.100,00
		12/3/2010 
	3.000,00

	10/2/2010 
	1.528,13
		24/3/2010 
	3.305,00

	12/3/2010 
	2.409,00
		24/3/2010 
	6.402,00

	22/3/2010 
	3.110,00
			
	24/3/2010 
	2.100,00
			
	18/1/2010 
	5,85
			
	19/1/2010 
	2.850,00
			
	21/1/2010 
	0,35
			
	21/1/2010 
	20,50
			
	26/1/2010 
	1.610,00
			
	9/2/2010 
	413,00
			
	25/2/2010 
	4.100,00

 (...) 
Ocorrência II: Realização de despesas sem a devida documentação comprobatória.
Débito II (peça 46, p. 60-64) Sra.  Maria Antônia da Silva Costa:
	Data
	Valor (R$) 

	20/1/2010 
	2.408,62

	25/1/2010 
	2.610,00

	16/3/2010 
	2.500,00

	29/3/2010 
	2.000,00

	Data
	Valor (R$) 

	8/1/2010 
	6.290,00

	27/1/2010 
	4.206,00

	4/2/2010 
	2.013,00

	12/3/2010 
	3.000,00

	24/3/2010 
	3.305,00

	24/3/2010 
	6.402,00

 (...) 
Responsável 2: Sr. Lúcio Antônio Faro Bitencourt (CPF 331.580.962-34) , gestão de 16/4 a 31/12/2010, ex-prefeito do município de Bujaru/PA.
Ocorrência I: Não comprovação da boa e regular aplicação dos recursos federais recebidos, em face da impugnação total das despesas dos valores transferidos ao município de Bujaru/PA por força do Programa de Proteção Social Básica (PSB) e do Programa de Proteção Social Especial (PSE) , exercício de 2010.
Débito I (item 32 da instrução à peça 53) - Sr. Lúcio Antônio Faro Bitencourt:
	DATA 
	VALOR (R$) 
		DATA 
	VALOR (R$) 

	13/8/2010 
	10.000,00
		15/6/2010 
	1.092,00

	9/11/2010 
	8.000,00
		6/7/2010 
	4.000,00

	30/12/2010 
	2.000,00
		29/7/2010 
	2.000,00

	10/5/2010 
	7.600,00
		11/8/2010 
	1.280,00

	21/6/2010 
	10.000,00
		16/9/2010 
	16.761,60

	29/7/2010 
	3.000,00
		24/9/2010 
	6.000,00

	8/9/2010 
	10.000,00
		21/12/2010 
	11.000,00

	8/9/2010 
	5.000,00
		30/12/2010 
	2.000,00

	17/9/2010 
	3.313,90
			
	20/9/2010 
	1.000,00
			
	24/9/2010 
	10.000,00
			
	14/10/2010 
	10.000,00
			
	9/11/2010 
	7.000,00
			
	13/12/2010 
	15.000,00
			
	21/12/2010 
	10.000,00
			
	30/12/2010 
	1.000,00
			
	1/6/2010 
	5.000,00
			
	21/10/2010 
	1.800,00
			
	1/12/2010 
	4.000,00
			
	20/12/2010 
	1.696,42
			
	14/5/2010 
	1.092,00
			
	1/6/2010 
	500,00
			
	2/6/2010 
	13,50
			
	2/6/2010 
	4.986,50
			
 (...) 
Ocorrência II: Realização de despesas sem a devida documentação comprobatória.
Débito II (peça 40, p. 6) - Sr. Lúcio Antônio Faro Bitencourt: 
	Data
	Valor (R$) 

	1/6/2010
	500,00

	24/9/2010
	1.181.25

10.	Devidamente citados (peças 55, 57, 60; 56, 58 e 61) , apenas Maria Antônia apresentou defesa (peça 68) . Lúcio Antônio da Silva Costa, apesar de ter solicitado prorrogação de prazo, se manteve silente e deve, portanto, ser considerado revel, nos termos do art. 12, §3º, da Lei 8.443/1992.
11.	A responsável se restringiu a apresentar documentação, com a finalidade de comprovar as despesas realizadas com recursos federais, na gestão dela (peça 68) . A unidade técnica, de forma uníssona, ao analisar os elementos probatórios trazidos por Maria Antônia, conforme se nota análise constante do relatório antecedente, entendeu capazes de demonstrar nexo causal entre os gastos efetuados e os valores transferidos com base nos cheques números 850.020 e 850.101, nos montantes de R$ 2.408,62 e R$ 3.000,00, respectivamente (peças 72-74) . 
12.	Com isso, propôs a redução do débito imputado à ex-prefeita e manutenção do valor apontado a Lúcio Antônio, mesmo com a análise empreendida em homenagem ao princípio da verdade material nos elementos já constantes dos autos, diante da revelia da parte. Dessa forma, aconselha o julgamento das contas dos responsáveis irregulares, com imputação débito e multa do artigo 57 da Lei 8.443/1992 (peça 72, p. 12-14) . O ilustre representante do MPTCU, Procurador Rodrigo Medeiros de Lima, ratificou o posicionamento da unidade.
13.	Compartilho do posicionamento da unidade técnica, acompanhado pelo Ministério Público junto ao Tribunal de Contas da União, sem prejuízo de tecer comentários adicionais à análise da documentação comprobatória apresentada pela responsável Maria Antônia da Silva Costa (peça 68) . Faz-se necessária, apenas, correção no débito imputado à parte, como demonstrarei no momento oportuno.
14.	É importante lembrar, inicialmente, que os recursos em análise nos autos estão posicionados no contexto de cofinanciamento federal dos serviços de ação continuada, previstos na Lei 8.742/1993, em seus artigos 23 e 28. Os valores transferidos são aplicados em programas variados, como se demonstra em quadro-resumo das destinações referentes ao exercício de 2010 (peça 1, p. 130) . 
15.	Nessa sistemática, os valores são transferidos na modalidade "fundo a fundo" e a prestação de contas se dá por meio do encaminhamento do Demonstrativo Sintético Anual da Execução Físico-Financeira, disponibilizado no Sistema Único de Assistência Social (SUASWeb) , conforme determina a Portaria/MDS 625/2010. 
16.	Nesse contexto de demonstração de gastos, tem grande relevância o Parecer do Conselho de Assistência Social, que ratifica as informações contidas no Demonstrativo Sintético juntado ao SUASWeb, quanto ao cumprimento das finalidades dos repasses, nos termos do artigo 6º da Portaria/MDS 625/2010, documento não apresentado pelos responsáveis, quando da comprovação dos gastos de 2010 (peça 1, p. 128) .
17.	Sobre os documentos apresentados em defesa pela responsável Maria Antônia da Silva Costa (peça 68) , entendo possível, nos moldes propostos pela unidade técnica, o recebimento dos elementos de prova relativos aos gastos de R$ 2.408,62 (peça 68, p. 9-14) e R$ 3.000,00 (peça 68, p. 46-50) , mesmo com as necessárias discussões sobre a liquidação das despesas, conforme colocarei à frente nesta manifestação. Não posso deixar de externar, entretanto, ter ficado reticente quanto à aquisição de 1.000 litros de gasolina (peça 68, p. 50) . 
18.	De todo modo, tendo em vista as reconhecidas dificuldades de acesso entre os municípios da região norte e as capitais, a questão poderá ser objeto de observação em procedimentos futuros de auditoria, não cabendo discussão nesta assentada, sobretudo em valor não expressivo e sem maiores informações sobre a aplicação dos recursos.
19.	Em relação aos demais elementos probatórios, não obstante grande parte dos supostos pagamentos realizados estarem revestidos de documentos fiscais, como notas e recibos; e terem pertinência cronológica com os extratos bancários, as peças destinadas a fazer a ligação entre essa documentação e os recursos depositados nas contas dos programas não se apresentam confiáveis.
20.	Na documentação apresentada, como destacou a unidade técnica, além dos gastos já reconhecidos acima, apenas a despesa contida na Nota Fiscal número 001796 (peça 68, p. 33) vem acompanhada de cópia de cheque e, ainda assim, a cártula não indica nominalmente o credor (peça 68, p. 30) . Os demais documentos não apresentam ordem bancária ou título de crédito identificado.
21.	É amplamente majoritário nesta Corte entendimento no sentido de que a movimentação de recursos federais transferidos aos entes subnacionais deve ser realizada, exclusivamente, por intermédio de cheque nominativo ou qualquer outro meio que possibilite a identificação do destinatário ou do credor (Acórdão 574/2009-TCU-Primeira Câmara, Relator Ministro Walton Alencar Rodrigues; e 4.373/2014-Primeira Câmara, relatado pelo Ministro José Múcio Monteiro) . A ausência desses elementos fragiliza o nexo de causalidade entre as despesas e os valores federais recebidos.
22.	Destaco que não deixei de considerar a prática de emissão de cheques não nominais para que a própria empresa saque o valor na possível única instituição financeira local, sobretudo em municípios pequenos, hipótese excepcional já reconhecida em precedentes desta Corte, a exemplo Acórdão 2050/2016-TCU-Plenário (Relator Ministro Augusto Nardes) . 
23.	Essa jurisprudência se dá, especialmente, na análise de convênios e instrumentos congêneres, em que se tem certeza da conclusão do objeto ou do fornecimento do serviço, restando pendentes discussões de natureza formal. Esse, todavia, não é o contexto dos autos, como passo a explicar.
24.	Noto que a documentação é apresentada pela responsável, como regra, na seguinte sequência (peça 68) : ordem de pagamento, nota de empenho, recibo e nota fiscal da empresa fornecedora do produto. 
25.	Ao me debruçar sobre os elementos probatórios, contudo, verifico que nenhum deles apresenta comprovação de liquidação da respectiva despesa, seja no documento fiscal ou em campo específico previsto nas próprias ordens de pagamento emitidas pelo ente municipal (peça 68, p. 15, 18, 21, 22, 25, 28, 33, 35, 39, 41 e 45) . 
26.	Assim, têm-se cumpridas as fases de empenho e de pagamento, mas não há certeza de que os produtos foram efetivamente entregues ao ente municipal, em detrimento do art. 63 da Lei 4.320/1964. Soma-se a essa conjuntura o fato gravíssimo de os responsáveis não terem apresentado o parecer do Conselho Municipal de Assistência Social, que comprovaria o atingimento dos objetivos dos programas, único elemento capaz de auferir o cumprimento das finalidades do plano de ação em análise. 
27.	Constato, assim, que se trata de conjuntura distinta de situações já enfrentadas pelo Tribunal, a exemplo da comprovada conclusão de determinada obra, restando pendentes aspectos apenas de natureza formal, como a utilização de cheques nominais, diante de conjunto probatório robusto, com documentação fiscal e registros contemporâneos em extratos bancários. Na espécie, não se tem certeza da entrega dos produtos e muito menos do atingimento dos fins almejados pelos programas sociais.
28.	Em relação a Lúcio Antônio Faro Bitencourt, não há elementos nos autos que infirmem as irregularidades a ele imputadas, mesmo analisados os documentos contidos no processo, em homenagem ao princípio da verdade material. 
29.	De outra sorte, não vislumbro elementos objetivos que possibilitem o reconhecimento da boa-fé na conduta dos responsáveis, devendo-se, desde logo, proferir-se o julgamento de mérito das contas, nos termos dos §§ 2º e 6º do art. 202 do Regimento Interno do TCU.
30.	Além disso, verifica-se, no caso, que não ocorreu a prescrição da pretensão punitiva. A liberação dos recursos ocorreu até a data de 30/12/2010 e o término do período para apresentação das contas data de 31/4/2011 (fim do prazo para apresentação do demonstrativo sintético, forma de prestação de contas dos programas, nos termos do §2º do art. 6º da Portaria/MDS 625/2010) . 
31.	O ato que ordenou a citação, por sua vez, ocorreu em 16/7/2019, por delegação de competência (peça 54) , portanto, antes do transcurso de dez anos, em consonância com a jurisprudência do TCU (Acórdão 1441/2016-TCU-Plenário; Relator Ministro Benjamin Zymler) . Desse modo, cabe aplicar aos responsáveis a multa prevista no art. 57 da Lei 8.443/1992.
32.	Por fim, cabe correção na composição do débito de responsabilidade de Maria Antônia da Silva Costa. A parcela de R$ 5.000,00, datada de 1/6/2010 (peça 28, p. 144; e 72, p. 13) , não é de responsabilidade dela, pois a ex-gestora não mais ocupava o cargo de prefeita nesse período. Além disso, o débito já integra o dano ao erário imputado a Lúcio Antônio Faro Bitencourt (peça 72, pp. 13-14) , devendo-se afastar a duplicidade.
33.	Ante o exposto, VOTO por que o Tribunal adote a minuta de acórdão que ora submeto à apreciação deste Colegiado.
TCU, Sala das Sessões Ministro Luciano Brandão Alves de Souza, em 13 de outubro de 2020.
RAIMUNDO CARREIRO 
Relator